臺灣高等法院刑事判決　　　　　　　　　　　　　九十一年度上易字第二八八六號
　　上　訴　人　臺灣板橋地方法院檢察署檢察官
　　被　　　告　甲○○
　　選任辯護人　蔡明熙
右上訴人因重利案件，不服臺灣板橋地方法院九十年度易字第二七二五號，中華民國
九十一年九月五日第一審判決（起訴案號：臺灣板橋地方法院檢察署八十八年度偵字
第一七八四Ｏ號）提起上訴，本院判決如左：
    主  文
上訴駁回。
    理  由
一、公訴意旨略以：被告甲○○基於概括之犯意，至遲自民國八十六年十二月十一日
    前某日起，在臺北縣蘆洲市○○○路四十六號二樓開設「優美代書事務所」，兼
    營地下錢莊，對外自稱「林代書」，並乘「世力機械有限公司」（以下簡稱「世
    力公司」）、「派譜實業股份有限公司」（下簡稱「派譜公司」，聲請簡易判決
    處刑書誤繕為「派譜實業有限公司」）負責人乙○○因急迫、輕率或無經驗之際
    ，貸與新臺幣（下同）五十萬元，其放貸之方式為每貸借十萬元，以十天為一期
    ，每期利息一萬元（折算每月利率約為百分之三十），於貸放時，先由本金中扣
    還第一期利息，並由借款人乙○○簽發發票人為「派譜公司」，面額為本金與一
    月三期之利息合計數之支票，提供甲○○屆期提示付款，因乙○○所簽發之支票
    屆期經提示不獲付款，而由乙○○一再重行簽發面額為原票面金額加上百分之三
    十利息金額之支票，提供甲○○屆期提示付款（亦即以複利方式計息）；嗣八十
    七年四月六日，又貸與乙○○六十萬元，連同以前積欠之本息，共計四百一十萬
    七千元（詳如附表一，惟查聲請簡易判決處刑書並無附表一），一次結算，而往
    後就上該積欠之結算金額，全部以本金核計，利率不變，惟計息方式則改按單利
    計算，每十日結算一次，由乙○○按期簽發支票交付甲○○屆期提示付款俾支付
    利息，迄八十七年十二月五日，再次結算，乙○○共計積欠甲○○一千三百七十
    四萬四千元本息（詳如附表二，惟查聲請簡易判決處刑書並無附表二），往後就
    上該積欠之結算金額，全部又以本金核計，除由乙○○簽發同額之支票五張（詳
    如附表三，惟查聲請簡易判決處刑書並無附表三）交付甲○○收執外，另者利率
    維持不變，計息方式仍按單利計算，每十日結算一次，由乙○○按期簽發支票六
    張支應（詳如附表四，惟查聲請簡易判決處刑書並無附表四），嗣於八十八年七
    月二十一日十四時許，在臺北縣五股鄉○○路及新五路交岔路口處，為警查獲，
    並當場搜得面額分別為五百萬元（票號為EA0000000 號）、五十四萬元（票號為
    EA0000000 號），付款人皆為第一商業銀行新莊分行之支票各一張（其中面額為
    五百萬元、票號為 EA0000000之支票，業據甲○○聲請予以發還，惟由甲○○另
    簽發面額為五百萬元、票號為197551本票一張供扣案擔保）、乙○○之戶籍謄本
    一份、甲○○「優美代書事務所」名片一張、空白「切結書及借據」六份、有乙
    ○○署押之「切結書及借據」六份、支票、本票影本十一張等物，案經乙○○提
    出告訴，因認被告甲○○犯有刑法第三百四十四條之重利罪嫌等語。
二、按公訴人認被告甲○○涉有重利罪之犯行，無非以被告就其所持有由告訴人乙○
    ○所簽發之各紙支票、本票之資金流程，無法具體交代，縱使證人呂美玉、黃鈺
    婷證稱確曾提供資金予被告，然並無法證明渠等二人提供之資金，確係由被告轉
    借與告訴人，亦無法證明被告僅向告訴人收取二分五之月息；又扣案有乙○○署
    押之「切結書及借據」六份，均未明載利率若干，反觀告訴人就各紙支票、本票
    之來由，均指訴歷歷，況經核算後亦大致相符，因查其等相互間利息之核算係採
    整數為原則，故稍有差異，然此尚符常情，應堪認採；此外，被告及告訴人經送
    法務部調查局測謊結果，被告就「其借錢予乙○○按月計息，利息二分半」「其
    未放乙○○高利貸」等事項，於測試時呈情緒波動反應，認係說謊，而告訴人就
    「其向甲○○借錢按日計息，利息三十分」一事，於測試時無情緒波動之反應，
    認未說謊，亦堪參佐；復有面額分別為五百萬元、五十四萬元，付款人為第一商
    業銀行新莊分行之支票各一張、乙○○之戶籍謄本一份、甲○○「優美代書事務
    所」名片一張、空白「切結書及借據」六份、有乙○○署押之「切結書及借據」
    六份、支票、本票影本十一張等物可資佐證為其論據。
三、惟訊據被告甲○○堅決否認有重利之犯行，辯稱：伊係於八十五年間，因乙○○
    向伊洽辦自耕農業務，而與乙○○認識，之後乙○○即不斷藉機要向伊借錢，約
    自八十五年十月間起，伊即開始多次借款予乙○○，利息以月息二分半計，迄八
    十八年五月間最後一次借款，借款本金累計至約一千八百多萬元，伊剛開始借款
    予乙○○，並未要求其書立借據，其後因其支票退票，一直展期償還，只另簽發
    本票向伊換票，伊並未再加計利息，乙○○係為免除欠伊之龐大債務，才向警誣
    指伊從事重利借貸等語。
四、按刑法第三百四十四條之重利罪，必行為人乘他人急迫、輕率或無經驗貸以金錢
    或其他物品，而取得與原本顯不相當之重利者，始足當之；所稱乘他人急迫輕率
    或無經驗，係指明知他人急迫、輕率或無經驗而利用機會故為貸與者而言；而所
    謂急迫，係指緊急迫切需要金錢或其他物品運用而言；倘借用人非處於急迫情形
    ，縱貸與而得高利，亦難以重利罪相繩；又其所謂與原本顯不相當之重利，係指
    就原本利率、時期核算及參酌當地之經濟狀況，較之一般債務之利息，顯有特殊
    之超額者而言（參見司法院三十四年院解字第三○二九號解釋、最高法院八十六
    年度臺上字第四九四一號、第四一五○號、八十八年度臺上字第二三九六號等刑
    事判決意旨）。
五、經查：
    １、被告為警查獲時，扣得支票正本二張（金額分別為五百萬元及五十四萬元）
        、填寫完成之切結書兼借據六張（金額分別為一百二十六萬元、一百三十七
        萬元、二百五十二萬元、一百二十五萬元、一百二十五萬元、一百二十五萬
        元）、支票影本三張（金額分別為十四萬七千五百元、五十五萬元、一百四
        十萬元）及本票影本六張（金額分別為一百二十六萬元、一百三十七萬元、
        二百五十二萬元、一百二十五萬元、一百二十五萬元、一百二十五萬元）與
        空白切結書兼借據六張等物，已據被告供述明確，並有支票正本一張（五百
        萬元部分業經被告於八十九年四月二十七日聲請發回正本，由被告另行開立
        五百萬元本票一張為擔保，詳偵查卷第一八Ｏ頁）、填寫完成之切結書兼借
        據六張、支票及本票影本與空白切結書兼借據等附卷可證（詳偵查卷第二十
        頁至三九頁）。
    ２、就為警查扣之物，被告辯稱：本票一百二十六萬元及一百三十七萬元部分，
        告訴人原本開立支票向伊借款，因支票退票，所以改要告訴人開立本票，另
        四張本票是告訴人退票後向伊借款時，伊要求告訴人開立本票，並填寫切結
        書兼借據，本案扣得之六張本票即代表六筆借款，所以有六張填寫好的切結
      書兼借據，至於空白切結書兼借據部分，是因為告訴人就到期之本票顯無法
        支付，為繼續計算利息，所以打算要告訴人重新填寫等語，按
        (1)有告訴人簽名之切結書兼借據上載明一百二十六萬元部分：按此張切結書
          兼借據上有載明票號為「060876」，到期日為八十八年三月三十日，簽切
          結書日為八十八年三月十八日（詳偵查卷第二六頁），核與於被告處扣得
          之「060876」本票，其面額確為一百二十六萬元，發票日為八十八年三月
          十八日，到期日為八十八年三月三十日相符（詳偵查卷第三四頁），再觀
          空白切結書兼借據中有一份確有被告於新台幣下以鉛筆填寫「 126」，於
          民國Ｏ年Ｏ月Ｏ日前全部清償下以鉛筆填寫「 88、3、30」，於民國Ｏ年
          Ｏ月Ｏ日立據下以鉛筆填寫「 88、3、18」亦相互吻合（詳偵查卷第二十
          頁）。
        (2)有告訴人簽名之切結書兼借據上載明一百三十七萬元部分：按此張切結書
          兼借據上無載明票號，到期日載為八十八年五月十日，簽切結書日為八十
          八年四月五日（詳偵查卷第二七頁），核與於被告處扣得之「070403」本
          票，其面額為一百三十七萬元，發票日為八十八年四月五日，到期日為八
          十八年五月十日相符（詳偵查卷第三五頁），再觀空白切結書兼借據中有
          一份確有被告於新台幣下以鉛筆填寫「 137」，於民國Ｏ年Ｏ月Ｏ日前全
          部清償下以鉛筆填寫「 88、5、10」，於民國Ｏ年Ｏ月Ｏ日立據下以鉛筆
          填寫「88、4、15」亦相互吻合（詳偵查卷第二十一頁）。
        (3)有告訴人簽名之切結書兼借據上載明二百五十二萬元部分：按此張切結書
          兼借據上有載明票號為「060867」，到期日為八十八年十二月三十一日，
          簽切結書日為八十八年二月一日（詳偵查卷第二八頁），核與於被告處扣
          得之「060867」本票，其面額確為二百五十二萬元，發票日為八十八年二
          月一日，到期日為八十八年十二月三十一日相符（詳偵查卷第三六頁），
          再觀空白切結書兼借據中有一份確有被告於新台幣下以鉛筆填寫「 252」
          ，於民國Ｏ年Ｏ月Ｏ日前全部清償下以鉛筆填寫「88、12、31」，於民國
          Ｏ年Ｏ月Ｏ日立據下以鉛筆填寫「88、2、1」亦相互吻合（詳偵查卷第二
          十二頁）。
        (4)有告訴人簽名之切結書兼借據上載明一百二十五萬元部分：按此張切結書
          兼借據上有載明票號為「060877」，到期日為八十九年三月一日，簽切結
          書日為八十八年三月十八日（詳偵查卷第二九頁），核與於被告處扣得之
          「060877」本票，其面額確為一百二十五萬元，發票日為八十八年三月十
          八日，到期日為八十九年三月一日相符（詳偵查卷第三七頁），再觀空白
          切結書兼借據中有一份確有被告於新台幣下以鉛筆填寫「125」，於民國
          Ｏ年Ｏ月Ｏ日立據K下以鉛筆真寫「88、3、18」相互吻合（詳偵查卷第二
          三頁），顯見被告所辯：本張空白切結書兼借據關於民國Ｏ年Ｏ月Ｏ日前
          全部清償下以鉛筆填寫「 89、3、18」係誤載，應係「89、3、1」一詞為
          真。
        (5)有告訴人簽名之切結書兼借據上載明一百二十五萬元部分：按此張切結書
          兼借據上有載明票號為「060878」（誤載為「060876」，因「060876」票
          號，金額應為(1)之一百二十六萬元），到期日為八十九年四月一日，簽切
          結書日為八十八年三月十八日（詳偵查卷第三十頁），核與於被告處扣得
          之「060878」本票，其面額確為一百二十五萬元，發票日為八十八年三月
      十八日，到期日為八十九年四月一日相符（詳偵查卷第三八頁），再觀空
          白切結書兼借據中有一份確有被告於新台幣下以鉛筆填寫「 125」，於民
          國Ｏ年Ｏ月Ｏ日前全部清償下以鉛筆填寫「89、4、1」，於民國Ｏ年Ｏ月
          Ｏ日立據下以鉛筆填寫「 88、3、18」亦相互吻合（詳偵查卷第二四頁）
          。
        (6)有告訴人簽名之切結書兼借據上載明一百二十五萬元部分：按此張切結書
          兼借據上有載明票號為「070402」，到期日為八十九年五月一日，簽切結
          書日為八十八年四月十六日（詳偵查卷第三一頁），核與於被告處扣得之
          「070402」本票，其面額確為一百二十五萬元，發票日為八十八年四月十
          六日，到期日為八十九年五月一日相符（詳偵查卷第三九頁），再觀空白
          切結書兼借據中有一份確有被告於新台幣下以鉛筆填寫「 125」，於民國
          Ｏ年Ｏ月Ｏ日前全部清償下以鉛筆填寫「89、5、1」，於民國Ｏ年Ｏ月Ｏ
          日立據下以鉛筆填寫「 88、4、16」亦相互吻合（詳偵查卷第二十頁）。
        由被告持有告訴人所簽發之本票六紙與有告訴人簽名之切結書兼借據及空白
        以鉛筆註記的切結書兼借據金額均相互吻合，且依據空白切結書兼借據上載
        「ＰＳ到期日若未兌現付款清償，則以利息百分之二點五持續計算」，堪認
        被告辯稱：怕本票到期後告訴人無法清償，為計算遲延利息所以要告訴人填
        空白切結書兼借據，同意繼續計息一詞，堪可採信，雖有告訴人簽名之切結
        書兼借據上未記載原借款利息如何計算，惟參酌空白切結書兼借據上所載「
        以利息百分之二點五『持續』計算」之用字，顯見原來亦是以百分之二點五
        計算利息，否則何來『持續』計算之用語？是被告所辯：以月息百分之二點
        五計算一詞，並非子虛。
    ３、告訴人乙○○指訴被告甲○○向其貸放款項收取重利之經過如下：
        告訴人指稱：八十六年底向被告借款五十萬元，經預扣利息後，因未清償全
        部本息，至八十六年底積欠一百二十七萬六千元，後再於八十七年四月六日
        借款六十六萬元，經預扣利息實得六十萬元，期間因無法將本金利息如期償
        還，被告以利上加利方式計算稱伊共積欠四百一十萬七千元（如附表一所示
        ），並要求伊如無法清償本金，即每十天付百分之十之利息四十一萬七千元
        至本金還清為止，伊乃開立支票交付被告，至八十七年六月十九日因伊支票
        拒絕往來，被告改要求伊開立本票，迄八十七年十二月五日，被告又計算稱
        伊積欠金額達一千三百七十四萬四千元（如附表一及二所示），逼迫伊開立
        伊經營之世力公司第一銀行丹鳳分行（原係第一銀行新莊分行丹鳳辦事處）
        之支票，分別為五百萬元、一百三十七萬元、四百五十七萬四千元各一張、
        一百四十萬元二張（如附表三所示），以換回之前開立之支票、本票，因伊
        無法償還上開龐大利息，經被告恐嚇逼迫，伊乃以分期方式，自八十八年二
        月十二日起至六月二十八日止，共償還二百七十九萬八千二百元（即指附表
        三編號一及附表四編號三支票兌領），伊以每十天為一期，至八十八年五月
        底止，開立支票、本票共計二千二百五十三萬四千元交付被告，並另立切結
        書，至八十八年六月以後，伊實以無力清償，被告並恐嚇要阻礙伊工廠生產
        ，強行搬走工廠設備、成品，伊乃報警於八十八年七月二十一日逮捕被告等
        語。惟
        Ａ、關於附表一及二部分：
        (1)就附表一及附表二之支票，僅附表二編號四之八十三萬四千元，被告曾提
          示退票外，被告已否認曾持有其餘附表一及附表二之支票，雖告訴人提出
          附表一及附表二支票影本為證，惟支票影本上並無任何記載，尚難認被告
          曾持有附表一及附表二（除附表二編號四外）之支票。
        (2)告訴人就八十六年底之五十萬元借款，如何清償，如何計息，為何會變成
          附表一編號一及二兩張金額共一百二十七萬六千元支票一事，亦始終無說
          明。
        (3)再附表一編號三至六支票，如被告所述是支付利息，則依常情，若被告是
          放高利貸，就利息之計算，當分釐計較，則支票發票日（如附表一編號三
          為八十七年三月十六日）該日當是利息計算至與支票發票日相同之日（即
          如附表一編號三即應算至八十七年三月十六日）才是，否則如告訴人所述
          被告於八十七年三月十六日提示附表一編號三支票時，利息僅收至八十七
          年一月十日，被告豈不馬上損失八十七年一月十一日至八十七年三月十六
          日之利息？是告訴人所指述被告利息均後收之說法，即與常情不符。
        (4)再如告訴人所指述被告既是收取高利貸，則 (876000+40000)x30%=382800
          ，縱使去尾數，被告為何會收381000，而非380000或382000？（即附表一
          編號三所示金額）
        (5)(876000+40000+381000)x30%=497100，則縱使去尾數，應是497000，告訴
          人豈有願意讓被告隨意加添利息為500000之理？（即附表一編號四所示金
          額）
        (6) (876000+40000+381000+50000)x29%=0000000，則縱使去尾數，應是
          620000，告訴人豈有願意讓被告隨意加添利息至630000之理？
        (7)且附表一編號一及二之支票告訴人並未讓被告兌領，被告於本金到期未兌
          領後，豈有就本金部分完全未追討，而僅不斷計息之理？此亦與放高利貸
          者常情有違。
        (8)按如依告訴人所述告訴人於附表一編號七即八十七年四月十六日止共欠四
          百十萬七千元，而附表二部分完全是被告向告訴人以四百十萬七千元為本
          金所收之利息，則被告就四百十萬七千元本金未收取之部分，豈有至八十
          八年二月後才要求告訴人再開票，而就本金完全未追討，僅不斷計息之理
          ？
        (9)關於附表二部分均是四百十萬七千元之利息，則0000000x10%=410700，則
          為何會有417000或420000或410000或500000，金額並不相同之利息？且有
          些支票發票日即是利息計算終止日，有些支票發票日則慢於利息計算終止
          日，有些支票發票日早於利息計算終止日，如此完全毫無規則之利息計算
          法，顯見附表一及附表二之金額及利息如何計算與本金如何支付等，均是
          告訴人編湊而來，尚未能見真有其事。
        Ｂ、附表三及四部分：
        (1)就附表三及四之支票與本票，被告均承認有持有。
        (2)雖告訴人主張被告持有附表三支票係附表一及附表二合計換票所得，惟附
          表一四百十萬七千元本金部分，於八十七年四月十六日已全部未付，被告
          豈有迄八十八年二月始追討四百十萬七千元本金之理，已如前述，則關於
          附表二每期利息亦均未兌現，被告豈有亦不按期追討累計利息，而至八十
          八年二月才一併處理之理？此顯與常情有違，故尚難認附表三支票是以附
          表一及附表二支票換票而來，從而告訴人就為何開立附表三支票並未明確
          交付，惟尚難認係告訴人所指述之被告收取高利所得。
        (3)就附表四部分，告訴人一再指述是支付附表一四百十萬七千元之利息，惟
          附表二部分告訴人完全未兌現，則被告為何就附表二部分未再收取任何利
          息？此亦顯與常情有違。
        (4)附表四既是支付附表一四百十萬七千元之利息，則附表一編號一支票係於
          八十八年三月十日為發票日，然則利息卻未算至八十八年三月十日，而僅
          算至八十七年十二月二十五日，此顯與一般收取利息之習慣不符。
        (5)附表四編號二本票，如告訴人所指是支付八十七年十二月二十五日至八十
          八年二月二十五日利息，則被告同意於告訴人於八十八年十二月三十一日
          支付，那麼為何附表四編號三之本票，如告訴人所指是支付八十八年二月
          二十五日至八十八年三月二十五日之利息時，豈會比附表四編號二本票到
          期日更早？如此豈不是應先收取的利息反而後收？且附表四編號二之利息
          ，被告同意告訴人支付近十個月，為何附表四編號三之利息，則被告會要
          求告訴人當月交付？
        (6)況被告既是高利貸，則豈可能同意慢收被告應繳之利息，最長達十個月之
          久？如此為何被告不將應收之利息再累計利息呢？
        (7)如依告訴人所指附表三既是換票，則被告同意換票時，為何不再就此部分
          加計利息，甚且還同意告訴人分期清償，而附表四既是支付利息，為何就
          何時應支付何段利息，完全無規律性可言？此皆與常情有違，且告訴人迄
          今仍無法為清楚說明，顯見附表三及四支票及本票開立之原因，均是告訴
          人拼湊而來，無法採信。
    ４、再據告訴人、被告共同所陳、原審調閱被告之臺北縣蘆洲市農會活期儲蓄存
        款帳戶、世力公司、派譜公司之大安商業銀行復興分行、華南商業銀行新莊
        分行、第一商業銀行丹鳳分行支票存款帳戶等交易明細、被告提出之支票代
        收簿影本、扣案票據原本、影本等所示，告訴人自八十六年九月間起至八十
        七年三月間止，至少尚有交付被告如附表五編號一至十所示支票，此亦為告
        訴人於原審自陳確為其開立交付被告無誤（詳原審卷二第一一三頁），然附
        表五之支票，均未經告訴人列於附表一至四內，迨原審調查時始承認尚有該
        十筆借款支票，由此益見告訴人之指訴顯有匿飾不實之情，有短匿虛陳向被
        告借貸之實際金額甚明，從而告訴人上開所陳之利息支票是否屬實即非無疑
        ，從而即難憑以遽認被告有收取重利之情。
    ５、再據告訴人自陳：伊經營之派譜公司於八十六年至八十八年間，一年之營業
        額約二、三千萬元，世力公司則於八十五年之前即甚少營業，當時派譜公司
        每月資金週轉約需二、三百萬元，伊除了向被告借款外，尚有向華南銀行貸
        款五百萬元，向大安銀行貸款二千四百萬元，以伊公司當時財務狀況，公司
        資產足以支付票據債務，只是臨時缺現金，才向被告借款軋票，金額大約幾
        十萬元等語，核諸原審調閱之派譜公司、世力公司向大安商業銀行、華南商
        業銀行借貸資料，告訴人經營之派譜公司、世力公司八十五年至八十八年間
        確有向上開銀行借貸數百萬元至上千萬元之貸款，再派譜公司、世力公司分
        別於大安商業銀行復興分行、第一商業銀行丹鳳分行、華南商業銀行新莊分
        行等支票存款帳戶交易明細，派譜公司自八十五年一月起至八十七年六月十
        九日拒絕往來止，其在華南銀行、大安銀行存款自十幾萬元至上百萬元不等
        ，每日兌現票款金額亦在數萬元至上百萬元不等，交易往來頻繁，而世力公
        司自八十五年一月起至八十八年十月二十二日拒絕往來止，其在第一銀行、
        大安銀行存款亦自十幾萬元至上百萬元不等，每日兌現票款金額亦在數萬元
        至上百萬元不等，交易往來亦屬頻繁，可見告訴人於上述八十五年至八十七
        年間向被告借款，僅係其經營公司資金週轉來源之一而已，且以告訴人主張
        被告借貸告訴人之金額為十幾萬元至數十萬元不等，相較於上述告訴人公司
        之營業額、每月週轉金額、銀行貸款金額、支票交易頻率及金額，被告所貸
        予之金額很小、且次數不多，要難謂被告所借貸之款項對告訴人而言，有急
        迫需要，況另據告訴人陳稱：其後另有借用伊子連名傑於臺灣銀行五股分行
        之支票存款帳戶及伊妻陳麗雪於臺北縣淡水第一信用合作社之支票存款帳戶
        作為資金週轉使用等語，經調閱連名傑、陳麗雪上開支票存帳戶交易明細，
        連名傑上開支票存款帳戶自八十八年三月二日起至九十年二月五日止，每月
        多有數十萬元金額存入交易，而陳麗雪上開支票存款帳戶自九十年七月起至
        九十一年三月止，每月亦多有數十萬元至上百萬元不等金額存入交易，可見
        告訴人資金迄今仍週轉頻繁，由此益見其向被告借貸時並無何急迫性可言。
    ６、至被告就為何持有附表三及四之支票與本票，均稱：是分筆借予告訴人，而
        扣案本票一百二十六萬元及一百三十七萬元部分則是支票退票換票所取得等
        語，並提出被告位於台北縣蘆洲市農會活期儲存款帳戶為證，參酌被告提出
        之存摺往來明細表，其存摺內確有大筆現金出入，雖被告否認收到各筆現金
        ，且被告主張有些筆借款，還是不同日多次提領現金之總和，並非提領一筆
        現金，就是一筆借款，甚至於被告就為何告訴人前債未還而仍願意繼續再多
        次借款予被告，還有被告如何籌措借予告訴人資金等情，被告均無法詳細交
        待說明，確有瑕疵，惟被告並無自證無罪之義務，被告之辯解，縱使不可採
        ，亦無法據以推論被告即是有罪，即刑事訴訟上證明之資料，無論其為直接
        或間接證據，均須達於通常一般之人均不致有所懷疑，而得確信其為真實之
        程度，始得據為有罪之認定，若其關於被告是否犯罪之證明未能達此程度，
        而有合理懷疑之存在，致使無從形成有罪之確信，根據「罪證有疑，利於被
        告」之證據法則，即不得遽為不利被告之認定，亦有最高法院七十六年度臺
        上字第四九八六號判例可稽，惟由告訴人所製作之附表一至四，並無法證明
        被告有收取月息百分之三十之高利，已如前述，自難以重利罪相論。
    ７、另被告雖經檢察官送請法務部調查局測謊結果，就「其借錢予乙○○按月計
        息，利息二分半」「其未放乙○○高利貸」二項問題，呈情緒波動反應，經
        該局認定應係說謊，有該局鑑定通知書在卷可參，惟測謊鑑定，係依一般人
        在說謊時，會產生遲疑、緊張、恐懼、不安等心理波動現象，乃利用測謊機
        器將受測者之上開情緒波動反應情形加以紀錄，用以判別受測者所供述之真
        實性，倘受測者愈想壓抑其謊言所產生之情緒，在測謊儀器上會愈產生明顯
        之情緒波動反應，反之，則無此不實之波動反應，從而測謊鑑定結果，如就
        否認犯罪有不實之情緒波動反應，固得供審判上之參酌，惟不得採為有罪判
        決之唯一依據，參諸上述，告訴人指訴情節，已難認與事實相符，依首揭說
        明，亦難以重利罪相繩。從而，尚難僅憑上開測謊之結果逕認被告有構成刑
        法上重利之行為。
    ８、至告訴人另提出一張由被告書寫之便條紙（詳偵查卷第二Ｏ八頁），用以證
        明被告向其收取高利之經過，惟被告雖不否認該便條紙上數目為其所寫，然
        辯稱：是伊向告訴人催討債務，告訴人唸要伊記，唸得數目是表示告訴人尚
        有這些債權未收取等語，按告訴人所提出之便條紙上所記載之金額，經本院
        核對，確與告訴人所提出之附表一至三金額相符，惟附表一至二金額，告訴
        人顯有拼湊之嫌，已如前述，且便條紙上除金額外，並無其他記載，從而被
        告辯稱：被告唸這些數目要伊記載一詞，非無可能，尚難僅憑此張便條紙即
        認此為被告收取高利之證據，併此敘明。
六、原審以不能證明被告犯罪而為無罪判決之諭知，並無不當，公訴人以原審認定告
    訴人借款無乘被告急迫情形顯然有誤為由提起上訴，因並無證據證明被告收取高
    利，既無顯不相當之重利存在，自無庸考量有無急迫情形與否，從而公訴人之上
    訴，顯無理由，應予駁回。
據上論斷，應依刑事訴訟法第三百六十八條判決如主文。
本案經檢察官賴俊雄到庭執行職務
中      華      民      國     九十一    年     十一    月    二十九    日
                                   臺灣高等法院刑事第十八庭
                                       審判長法  官  吳      敦
                                             法  官  吳  明  峰
                                             法  官  劉  慧  芬
右正本證明與原本無異。
不得上訴。
                                             書記官  鎖  瑞  嶺
中     華      民      國     九十一   年     十一     月    二十九    日
附表五：
┌─┬──┬────┬─────┬────┬───┬─────┬────┐
│編│票據│票據號碼│票面金額( │發票日  │發票人│借款金額( │備註    │
│號│類別│        │新臺幣:元)│        │      │新臺幣:元)│        │
├─┼──┼────┼─────┼────┼───┼─────┼────┤
│１│支票│0000000 │    704500│86.9.20 │派譜公│被告指稱：│86.9.20 │
│  │    │        │          │(86.9.12│司（大│86.9.4借  │退票。  │
│  │    │        │          │ 存入)  │安銀行│700000元  │告訴人陳│
│  │    │        │          │        │三重分│          │述有此借│
│  │    │        │          │        │行）  │          │款支票。│
│  │    │        │          │        │      │          │        │
├─┼──┼────┼─────┼────┼───┼─────┼────┤
│２│支票│0000000 │    664700│86.10.21│同右  │被告指稱：│86.10.21│
│  │    │        │   │(86.10. │      │86.10.13借│退票；  │
│  │    │        │          │ 19存入)│      │660000元  │86.10.28│
│  │    │        │          │        │      │          │退票。  │
│  │    │        │          │        │      │          │告訴人陳│
│  │    │        │          │        │      │          │述有此借│
│  │    │        │          │        │      │          │款支票。│
│  │    │        │          │        │      │          │        │
├─┼──┼────┼─────┼────┼───┼─────┼────┤
│３│支票│0000000 │    390000│87.1.10 │派譜公│被告指稱：│兌現。  │
│  │    │        │          │(87.1.5 │司（大│86.12.19借│告訴人陳│
│  │    │        │          │ 存入)  │安銀行│390000元  │述有此借│
│  │    │        │          │        │復興分│          │款支票。│
│  │    │        │          │        │行）  │          │        │
├─┼──┼────┼─────┼────┼───┼─────┼────┤
│４│支票│0000000 │    733600│87.1.25 │同右  │被告指稱：│87.1.26 │
│  │    │        │          │(87.1.5 │      │86.11.7共 │退票。  │
│  │    │        │          │ 存入)  │      │借690000元│告訴人陳│
│  │    │        │          │        │      │          │述有此借│
│  │    │        │          │        │      │          │款支票。│
├─┼──┼────┼─────┼────┼───┼─────┼────┤
│５│支票│0000000 │    800000│87.2.28 │同右  │被告指稱：│87.2.25 │
│  │    │        │          │(87.1.5 │      │86.12.31借│撤票。  │
│  │    │        │          │ 存入)  │      │760000元  │告訴人陳│
│  │    │        │          │        │      │          │述有此借│
│  │    │        │          │        │      │          │款支票。│
├─┼──┼────┼─────┼────┼───┼─────┼────┤
│６│支票│0000000 │    175000│87.3.6  │同右  │被告指稱：│兌現。  │
│  │    │        │       │(87.2.27│      │87.1.2借  │告訴人陳│
│  │    │        │          │ 存入)  │      │170000元  │述有此借│
│  │    │        │          │        │      │          │款支票。│
├─┼──┼────┼─────┼────┼───┼─────┼────┤
│７│支票│0000000 │    666000│交易日  │客票（│被告指稱：│兌現。  │
│  │    │        │          │87.3.6  │高雄縣│87.2.13借 │告訴人陳│
│  │    │        │          │(87.2.27│鳳山市│655000元  │述有此借│
│  │    │        │          │ 存入)  │農會信│          │款支票。│
│  │    │        │          │        │用部五│          │        │
│  │    │        │          │        │甲分部│          │        │
│  │    │        │          │        │）    │          │        │
├─┼──┼────┼─────┼────┼───┼─────┼────┤
│８│支票│0000000 │    500000│87.3.15 │派譜公│被告指稱：│87.3.16 │
│  │    │        │          │(87.1.5 │司（大│86.11.27借│退票。  │
│  │    │        │          │ 存入)  │安銀行│460000元  │告訴人陳│
│  │    │        │          │        │復興分│          │述有此借│
│  │    │        │          │        │行）  │          │款支票。│
├─┼──┼────┼─────┼────┼───┼─────┼────┤
│９│支票│0000000 │    303000│87.3.25 │派譜公│被告指稱：│兌現。  │
│  │    │        │          │(87.3.23│司（華│87.3.13借 │告訴人陳│
│  │    │        │          │ 存入)  │南銀行│300000元  │述有此借│
│  │    │        │          │        │新莊分│          │款支票。│
│  │    │        │          │        │行）  │          │        │
├─┼──┼────┼─────┼────┼───┼─────┼────┤
│10│支票│0000000 │    560000│87.3.31 │派譜公│被告指稱：│87.3.31 │
│  │    │        │          │(87.1.5 │司（大│87.3.7借  │退票。  │
│  │    │        │          │ 存入)  │安銀行│550000元  │告訴人陳│
│  │    │        │          │        │復興分│          │述有此借│
│  │    │        │          │        │行）  │          │款支票。│
└─┴──┴────┴─────┴────┴───┴─────┴────┘
